臺灣高等法院臺中分院民事裁定　　　　100年度非抗字第373號
再抗告　人　黃興華
代　理　人　陳怡成律師
相　對　人　張耀明
上列當事人間拍賣抵押物事件，再抗告人對於中華民國100年6月
30日臺灣臺中地方法院100年度抗字第138號裁定，提起再抗告，
本院裁定如下：
    主  文
再抗告駁回。
再抗告程序費用由再抗告人負擔。
    理  由
一、按對於非訟事件抗告法院之裁定再為抗告，僅得以其適用法
    規顯有錯誤為理由。非訟事件法第45條第3項定有明文。所
    謂適用法規顯有錯誤，係指原裁定就其取捨證據所確定之事
    實適用法規顯有錯誤而言。所謂有原則上之重要性，係指事
    件所涉及之法律見解意義重大，而有闡釋之必要而言。
二、再抗告意旨略以：最高法院57年台抗字第76號判例要旨，固
    認「本票執票人依票據法第123條規定，聲請法院裁定許可
    對發票人強制執行係屬非訟事件，此項聲請之裁定，及抗告
    法院之裁定，僅依非訟事件程序，以審查強制執行許可與否
    ，並無確定實體上法律關係存否之效力，如發票人就票據債
    務之存否有爭執時，應由發票人提起確認之訴，以資解決」
    ，惟參照其理由論述，如發票人就票據關係有爭執，除從票
    據外觀即得解決外，仍應由發票人提起確認之訴，以資解決
    ，並非一概認為發票人就票據關係有爭執時，即應由發票人
    提起確認之訴，若從票據外觀即得解決，此時法院仍應加以
    處理；而系爭本票記載到期日為民國92年12月15日，相對人
    於100年始向原法院聲請強制執行，已於聲請狀上記載其係
    於92年12月15日屆期提示，外觀上顯足以認為相對人之請求
    權已罹於法定3年消滅時效期間，再抗告人提起抗告時為時
    效完成之抗辯，相對人於收受抗告狀繕本後，亦未具狀為爭
    執之意思表示，原法院即應審酌再抗告人所為之時效完成之
    抗辯，據以認定相對人聲請本件本票強制執行是否具備形式
    要件，原裁定未審究及此，遽以再抗告人之時效抗辯屬於實
    體爭執，非非訟程序所能審究為由，應由再抗告人另行起訴
    以資解決，駁回再抗告人之抗告，自有違最高法院57年台抗
    字第76號判例意旨，適用法規上顯有錯誤。又系爭本票由形
    式上觀察即可認定相對人之請求權已逾三年時效，且相對人
    未具體主張有時效中斷情事，原裁定不依職權調查事實及必
    要之證據，顯與非訟事件法第32條規定不符，適用法規顯有
    錯誤等語。
三、經查：相對人於原法院以其執有再抗告人於89年12月15日簽
    發免除作成拒絕證書之面額新台幣（下同）6,300,000元、
    到期日為92年12月15日之系爭本票一紙，拒經提示後未獲付
    款，而聲請裁定准許強制執行。再抗告人援引最高法院94年
    度台抗字第308號裁定意旨，以票據上之權利是否因時效而
    消滅，為法院本票裁定所應審查之形式要件，若漏未審查，
    發票人得據以提起抗告，相對人據以聲請准許強制執行之系
    爭本票，到期日記載為92年12月15日，相對人於100年始向
    法院聲請強制執行裁定，其請求權之行使，顯逾法定3年時
    效期間規定，系爭本票強制執行裁定顯有不當，而提起抗告
    。原法院以：本票執票人依票據法第123條規定，聲請法院
    裁定許可對發票人強制執行係屬非訟事件，此項聲請之裁定
    ，及抗告法院之裁定，僅依非訟事件程序，以審查強制執行
    許可與否，並無確定實體上法律關係存否之效力，如發票人
    就票據債務之存否有爭執時，應由發票人提起確認之訴，以
    資解決，有最高法院57年台抗字第76號判例可據。亦即，本
    票准許強制執行之裁定，屬非訟事件裁定，為裁定之法院僅
    就本票為形式上審查，縱本票已罹於時效，為裁定之法院亦
    無從審酌屬於實體上法律關係之時效消滅事由；況非訟事件
    之裁定，不經言詞辯論，抗告人提出時效抗辯，相對人或亦
    有時效中斷事由而不及主張，有礙其防禦之實施，故抗告法
    院不得審酌發票人之時效抗辯，此亦有最高法院83年度台抗
    字第227號裁定可為參照。再查相對人既為本件本票准許強
    制執行裁定之聲請，顯示其對時效已有爭執，而時效之爭執
    係實體上之爭執，依前開說明，應由抗告人另行提起訴訟，
    以資解決，非本件非訟程序所能審究，而駁回再抗告人之抗
    告，經核於法並無不合。
四、再抗告人再以上由，提起本件再抗告，惟按最高法院57年台
    抗字第76號判例，已揭示本票准許強制執行之裁定，屬非訟
    事件裁定，非訟事件程序並無確定實體上法律關係存否之權
    限，如發票人就票據債務之存否有爭執時，應由發票人提起
    確認之訴，以資解決；而由相對人於聲請本件本票強制執行
    時，己於聲請狀內表明：系爭本票經相對人屆期提示不獲兌
    現，再抗告人以口頭向相對人要求延長還款，後經相對人多
    次向再抗告人催促還款，再抗告人便以口頭表示因資金周轉
    仍有問題，要求將還款期日延宕至99年6月份等語甚詳，益
    見；系爭本票是否確已罹於時效消滅，係屬實體上之法律關
    係，要非非訟事件程序所得審查之事項。又按法院應依職權
    調查事實及必要之證據。非訟事件法第32條第1項固有明文
    。惟所謂法院應依職權調查事實及必要之證據者，係指本票
    裁定強制執行事件中，法院應調查聲請人有無提出本票原、
    影本等資料，於形式上查明本票是否具備發票之形式要件，
    及是否已到期、是否為免作成拒絕證書、及是否已提示未獲
    支付等事項，以判斷是否准予強制執行，而非就當事人間權
    利義務存否之實體問題加以審酌判斷而言，當事人如就實體
    權利存否有爭執者，仍應以訴訟解決之。系爭本票請求權時
    效是否已罹於消滅一節，既屬實體上法律關係之爭執，已如
    上述，原裁定以再抗告人所爭執之時效問題，應另行起訴以
    資解決，而駁回再抗告人之抗告，經核並無上開法條規定之
    適用法規顯有錯誤之情事，再抗告人猶執詞指摘原裁定不當
    ，求予廢棄，為無理由，本件再抗告應予駁回。
五、據上論結，本件再抗告為無理由；爰依非訟事件法第46條、
    民事訴訟法第495條之1第1項、第449條第1項、第95條、第
    78條，裁定如主文。
中    華    民    國   100    年    8     月    30    日
                民事第四庭    審判長法  官  陳蘇宗
                                    法  官  林欽章
                                    法  官  張浴美
以上正本係照原本作成。
不得再抗告。
                                    書記官  阮正枝
中    華    民    國   100    年    8     月    30    日
                                                      Ａ